臺灣臺北地方法院民事判決　　　　　　　 96年度重訴字第9號
原　　　告　秋宏建設股份有限公司
法定代理人　乙○○
訴訟代理人　林峻義律師
被　　　告　根林建設股份有限公司
法定代理人　甲○○○
訴訟代理人　林宏信律師
上列當事人間給付價金等事件，本院於民國九十六年七月十日言
詞辯論終結，判決如下：
    主      文
原告之訴及假執行之聲請均駁回。
訴訟費用由原告負擔。
    事實及理由
一、原告主張：
  (一)兩造於民國94年9月19日簽訂「房地產買賣協議書」（下稱
    原協議書），約定由原告統購被告所有坐落於台北縣淡水鎮
    ○○○段第161地號土地上、門牌號碼為台北縣淡水鎮○○
    路174號等（共計一般住宅21戶、套房50戶、停車位104個）
    房屋及其基地應有部分（下稱系爭不動產）後，分售第三人
    （下稱購買戶），原告於簽約時給付被告定金新台幣（下同
    ）2071萬9850元，原告並得指定購買戶為所有權登記名義人
    ，直接與被告簽訂房屋買賣合約書。依原協議書第6條第3點
    及第4點約定：「乙方（即被告）與購買戶之合約價格高於
    乙方與甲方（即原告）之協議價格，其間之價差，歸屬甲方
    ……」、「上述之價差，乙方必須於銀行貸款核撥入戶同時
    開立現金票予甲方……」。原告自94年11月至95年1月間，
    陸續完成購買戶即訴外人許純涓等10人之合約簽訂手續、核
    撥貸款與過戶相關作業，經計算被告與該10戶購買戶之合約
    價已超出兩造協議價達587萬737元，則扣除原告給付訴外人
    東森房屋仲介費73萬元後，被告應給付原告價差款為514萬
    737元，惟經原告屢次催告，被告仍未給付。
  (二)嗣經兩造於95年4月26日續簽「補充協議書」，約定原告須
    於95年6月26日前，完成其他購買戶之對保及撥款程序，並
    就上開514萬元價差款之給付條件達成協議。惟因銀行延長
    徵信審核程序時間，導致其他購買戶未能如期對保核撥貸款
    ，被告乃據以主張原告違約，非但沒收訂金884萬5000元，
    且以原告請領價差款之條件未成就為由，拒絕給付514萬元
    。然依補充協議書第2條第(一)項第5點約定，因原告未依約履
    行而致解除條件成就，故補充協議書已因此失其效力，則原
    告請領514萬元價差款之權利，即不受補充協議書中約定停
    止條件之影響。為此依原協議書第6條第3點、第4點及第7條
    第2點之規定，請求被告給付價差款514萬元及賠償同額違約
    金514萬元共1028萬元。並聲明：(1)被告應給付原告1028萬
    元，及自95年10月25日起至清償日止按年息5%計算之利息。
    (2)請准供擔保假執行。
二、被告辯稱：
  (一)原協議書第6 條第3、4點之約定，已因兩造嗣後簽訂補充協
    議書，就原告義務之履行及價差款之給付條件另行約定而失
    其效力；故原告如欲請求被告給付價差款，即須履行補充協
    議書第2 條第(一)項第4-1、4-2點所約定之條件。惟該條件已
    因原告逾期未履行而確定不成就，因此依補充協議書第2條
    第(一)項第5點約定，亦可確認原協議書第6條第3、4點之約定
    已不復存在。原告卻強解為僅其違約未履行之部分解除買賣
    關係，而其請求被告給付價差款之約定則不在解除之範圍內
    ，已失平衡，亦違兩造當時以補充協議書取代原協議書之真
    意。又原協議書第7條第1、2點關於違約罰則之約定，亦因
    兩造嗣後簽訂補充協議書及原協議書未完成履行部分解除而
    失其效力，故原告請求被告給付違約金，亦屬無據。
  (二)兩造於草擬補充協議書時，確曾於第2條第(一)項第5點約定：
    「如甲方（即原告）違反本條項相關給付義務或期限之約定
    ……亦拋棄514萬元價差款項請求權，甲方絕無異議。」等
    字句，惟因原告法定代理人乙○○當時表示：若原告無法於
    期限內完成付款，本來就不能領這514萬元價差款，補充協
    議書第二條首段已經將此列為條件相當明確，故不必再寫拋
    棄字樣，被告遂依乙○○之請求而刪除該字句，足證雙方真
    意確係將原告完成補充協議書的履行作為請領價差款之條件
    ，故原告請求被告給付價差款514萬元及同額之違約金共計
    1028萬元，顯無理由。並為聲明：(1)駁回原告之訴及假執行
    之聲請，(2)如受不利判決，請准供擔保免為假執行。
三、兩造不爭執之事實：
  (一)兩造於94年9月19日簽訂原協議書，約定由原告向被告統購
    分售系爭不動產，原告並得指定購買戶為所有權登記名義人
    ，直接與被告簽訂買賣契約；並約定若被告與購買戶約定之
    買賣價格，高於被告與原告間之協議價格時，其間之價差歸
    屬原告所有。原告並於簽約時，即給付定金2071萬9850元即
    買賣總價一成予被告。有原協議書影本一份在卷可稽（士林
    地方法院卷第11至25頁）。
  (二)嗣原告陸續完成購買戶即訴外人許純涓等10人之合約簽訂手
    續及貸款過戶相關作業，依原協議書第6條第3點及第4點約
    定，被告應給付該10人購買戶之價差款514萬元予原告，惟
    因兩造就原協議書約定內容之履行發生爭執，兩造遂於95年
    4月26日簽訂補充協議書，約定兩造互相拋棄依原協議書內
    容所得對他方主張違約之權利，並就原告之價差款514萬元
    請求權，與原告所負擔完成補充協議書附件所載標的物過戶
    之義務，二者間之履行方式另為約定，有補充協議書影本一
    份在卷可稽（士林地方法院卷第26至31頁）。
  (三)但迄至95年6月26日止，原告未依約履行補充協議書附件1、
    2中所示標的出賣事宜之辦理。被告業已沒收原告就未履行
    部分所給付之定金884萬5000元。原告於95年8月31日以存證
    信函催告被告於7日內給付價差款514萬元。被告於95年9月6
    日函覆原告其請求不符合雙方約定，被告並未給付該514萬
    元，有存證信函影本二份在卷可稽（士林地方法院卷第32至
    39頁）。原告就其未履行契約之部分，已自購買戶收受定金
    共270萬元。
  (四)兩造於協商草擬補充協議書時，曾於第2條第(一)項第5點約定
    ：「如甲方（即原告）違反本條項相關給付義務或期限之約
    定……甲方就未履行部分所交付訂金全由乙方沒收，亦拋棄
    514萬元價差款請求權，甲方絕無異議。」，有補充協議書
    草稿影本一份在卷可稽（本院卷第52至55頁）。
四、原告主張：兩造所簽訂之補充協議書，已因原告未依約履行
    而自動失效，故原告得依原協議書第6條第3、4點、第7條第
    2點約定，請求被告給付價差款514萬元及同額違約金云云。
    被告則否認之，並辯稱原協議書第6條第3、4點之約定，已
    因兩造另行簽訂補充協議書而失其效力，原告如欲請領價差
    款，則須先履行補充協議書第2 條第(一)項第4-1、4-2點中所
    約定之義務，而原告既已逾期未履行，故原告不得向被告請
    求給付價差款等語。
  (一)按探求契約當事人之真意，應通觀契約全文，依誠信原則，
    從契約之主要目的及經濟價值等作全盤之觀察，若契約文字
    ，有辭句模糊，或文意模稜兩可時，固不得拘泥於所用之辭
    句，但解釋之際，並非必須捨辭句而他求，倘契約文字業已
    表示當事人真意，無須別事探求者，即不能反捨契約文字更
    為曲解（最高法院17年上字第1118號判例，71年度台上字第
    4707號、82年度台上字第2282號、84年度台上字第1188號、
    86年度台上字第3873號判決參照）。
  (二)次按補充協議書約定：「立協議書人秋宏建設（股）公司（
    即原告）（下稱甲方）、根林建設（股）公司（即被告）（
    下稱乙方）為民國94年9月19日房地產買賣協議書……之後
    續履行事宜達成補充協議如后：一、關於本案已出售（付清
    價金）部分及原協議書之履行，甲、乙方發生扞格、爭執，
    係因雙方認知差距、溝通不良所致，甲、乙方同意不再追究
    ，均拋棄因此可能對他方所得主張之違約權利，不再爭執。
    二、本案尚餘附件1、2所示之標的未完成過戶付款，甲方（
    即原告）亦有新台幣514萬元之價差款項未獲給付，甲、乙
    方同意標的處分及價差給付之條件如下：(一)附件１之部分：
    1.甲方就附件１所示之標的全部，須於95年5月26日前完成
    銀行對保及買賣契約之簽訂，如屆時無法完成對保，甲方須
    於15個工作日內提出現金一次付清……4-1：甲方完成對保
    後，乙方應於銀行貸款撥交乙方之當日簽發金額為335萬5
    千元之即期票交付甲方以給付部分價差款項……4-2：價差
    款之餘款178萬5千元，乙方應於簽發335萬5千元即期票之同
    時，另簽發發票日為95年6月29日（2個月+3日）、金額178
    萬5千元、受款人為甲方、禁止背書轉讓之支票交付甲方…
    …」。則依據上開文字足證，兩造於訂立補充協議書時，互
    相拋棄兩造依原協議書約定所得對他方主張之權利，並就價
    差款514萬元之履行方式另為約定，亦即原協議書關於價差
    款給付之約定，已因補充協議書之簽訂而失效不存在；因此
    原告是否得向被告請求給付價差款，則應視補充協議書而定
    ，而與原協議書無關。
  (三)而原告依補充協議書第2條第(一)項第4-1點、第4-2點約定，
    所得主張之價差款給付請求權，係以原告依補充協議書第2
    條第(一)項第1點之約定履行其給付義務為停止條件，須俟該
    等條件成就後，原告始取得該項請求權。惟原告既未於補充
    協議書第2條第(一)項第1點所定之期限內，就補充協議書附件
    所示標的，完成銀行對保手續及買賣契約之簽訂，為原告所
    不爭執，則原告之價差款給付請求權之停止條件尚未成就，
    其請求權尚未有效成立，自不得請求被告依約給付價差款
    514萬元。
  (四)又依補充協議書第2條第(一)項第5點約定：「如甲方（即原告
    ）違反本條項相關給付義務或期限之約定，原協議未完成履
    行之部分及本補充協議書即告解除，無須另為通知；甲方就
    未履行部分所交付訂金全由乙方（即被告）沒收，甲方絕無
    異議。」則據此足證，兩造訂立補充協議書時，合意以原告
    違約之不確定事實為解除條件，當該條件成就即原告確定違
    約時，補充協議書即因而失其效力。從而原告既未履行補充
    協議書第2條第(一)項第1點之約定，未於95年5月26日前完成
    銀行對保手續及買賣契約之簽訂，即屬違約，則補充協議書
    即因解除條件成就而失其效力。至於原協議書關於價差款給
    付之約定，則早於兩造訂立補充協議書時即已失效，有如前
    述，因此原告自不得再依據原協議書第6條第3點、第4點之
    約定，請求被告給付價差款514萬元。故原告主張：補充協
    議書第2條第(一)項第5點僅約定，原告就未履行部分所交付之
    定金全由被告沒收，並未排除原告依原協議書第6條第3、4
    點請求被告給付價差款514萬元之權利云云，並無理由。
  (五)此外兩造於協商草擬補充協議書時，雖曾於第2條第(一)項第5
    點約定：「……原告拋棄514萬元價差款請求權，甲方絕無
    異議。」但事後兩造亦合意將之刪除，為兩造所不爭執。惟
    依補充協議書第二條第(一)項第1點、第4-1點、第4-2點約定
    所示，原告是否對被告取得514萬元價差款給付請求權，係
    以原告是否履行補充協議書第二條第(一)項第1點約定為停止
    條件，已如前述；則原告對被告之價差款給付請求權既然尚
    未成立生效，自無權利拋棄可言，從而補充協議書是否載明
    「原告拋棄514萬元價差款請求權」等文字，並不影響原告
    應履行補充協議書第二條第(一)項第1點約定後，始取得對被
    告請求給付價差款權利之約定。故原告主張：原告雖未依補
    充協議書第2條第(一)項第1點約定履行，並未完成銀行對保手
    續及買賣契約之簽訂，但兩造既於補充協議書刪除「原告拋
    棄514萬元價差款請求權」等文字，足見原告仍得於補充協
    議書解除後，依原協議書第6條第3、4點之約定請求被告給
    付價差款514萬元云云，並不足採。從而原告請求被告給付
    價差款既屬無據，則原告另請求被告給付同額違約金514萬
    元，亦為無理由。
五、綜上所述，原告依原協議書第6條第3、4點、第7條第2點之
    約定，請求被告給付1028萬元及自95年10月25日起至清償日
    止按年息5%計算之利息，為無理由，應予駁回。原告之訴既
    無理由，則其假執行之聲請亦失所附麗，併予駁回。
六、因本件事證已臻明確，兩造其餘主張、陳述及所提之證據，
    經本院審酌後認與判決結果不生影響，爰不一一論述，附此
    敘明。
七、訴訟費用負擔之依據：民事訴訟法第78條。
中　　華　　民　　國　　96　　年　　 7　　月　　27　　日
                      民事第六庭法　官　邱  琦
以上正本係照原本作成
如對本判決上訴，須於判決送達後20日內向本院提出上訴狀
中　　華　　民　　國　　96　　年　　 7　　月　　27　　日
                    　　　　　　書記官　池東旭
